最高法院刑事判決　　　　　　　　　 110年度台上字第4949號
上　訴　人　羅吉祥
 
 
選任辯護人　王志陽律師
　　　　　　江振義律師
　　　　　　蕭仰歸律師
上列上訴人因違反公職人員選舉罷免法案件，不服臺灣高等法院
中華民國110年5月11日第二審判決（109年度選上訴字第1號，起
訴案號：臺灣新竹地方檢察署107年度選偵字第46、97、99、106
、112、118、166號），提起上訴，本院判決如下：
    主  文
上訴駁回。
    理  由
一、按刑事訴訟法第377 條規定，上訴於第三審法院，非以判決
    違背法令為理由，不得為之。是提起第三審上訴，應以原判
    決違背法令為理由，係屬法定要件。如果上訴理由書狀並未
    依據卷內訴訟資料，具體指摘原判決不適用何種法則或如何
    適用不當，或所指摘原判決違法情事，顯與法律規定得為第
    三審上訴理由之違法情形，不相適合時，均應認其上訴為違
    背法律上之程式，予以駁回。
二、本件原審審理結果，認定上訴人羅吉祥違反公職人員選舉罷
    免法之犯行明確，因而撤銷第一審該部分之科刑判決，改判
    仍論處上訴人犯公職人員選舉罷免法第99條第1 項之交付賄
    賂罪刑（併宣告褫奪公權）。已詳敘其調查、取捨證據之結
    果及憑以認定犯罪事實之心證理由，並就上訴人否認犯行之
    供詞及所辯各語認非可採，予以論述及指駁。
三、原判決認定上訴人上開接續交付、行求賄賂犯行，係綜合上
    訴人之部分供述、證人即原判決附表（下稱附表）壹編號 1
    至7、9至15、附表貳編號2 所示收受或受行求賄賂之人、鍾
    桂龍（就附表壹編號1至7、9 至15部分係受上訴人請託接續
    交付、行求賄賂之共同正犯；就附表貳編號1 部分為受行求
    賄賂之人）等人之證述及卷內相關證據資料，而為論斷。並
    依調查所得之直接、間接證據為合理推論，相互勾稽，說明
    上訴人為求於新竹縣竹東鎮第18屆鎮長選舉勝選，主觀上如
    何基於接續交付、行求賄賂之犯意，委由鍾桂龍共同對附表
    壹編號1至7、9 至14所示有投票權之人交付賄賂、對附表壹
    編號15所示有投票權之人行求賄賂，復自行對附表貳編號 1
    、2 所示有投票權之人行求賄賂，何以足認上開交付、行求
    之賄賂係用以使各該有投票權之人為投票權一定行使對價之
    論據，記明理由及所憑。縱未就接續犯中附表壹編號15所示
    行求賄賂部分犯行說明如何成立共同正犯之理由，於結果並
    無影響。上訴意旨執以指摘原判決該部分有事實與理由矛盾
    之違法，並非適法之第三審上訴理由。又原判決業就前述尋
    求各里長投票支持而交付或行求之款項，如何並非單純之選
    務工作費，而係約使有投票權之人為投票權一定行使對價之
    賄賂，根據行為人之主觀意思及給付之對象、時間、方法、
    數額等客觀情狀，依國民法律感情及生活經驗，有否逾越社
    會相當性，而足影響或動搖收受者投票意願等項，逐一剖析
    論述。所為論列說明，與卷證資料悉無不合，無悖乎經驗法
    則與論理法則。並非僅憑各款項係預先交付、行求或其金額
    一概相同，為其認定之唯一標準，尤無上訴意旨所謂依憑收
    賄者臆測或不確切之陳述為論據而理由不備、矛盾或採證違
    反證據法則之違法可言。且行、收賄者為規避賄選查察與刑
    責，於行求、期約、交付或收受賄賂之際，多隱諱避談約使
    為投票權一定行使之具體細節，甚或常假藉選務工作費、活
    動費、零用金等名義行之。是不論雙方有否具體明示，或僅
    默示約為投票權之一定行使，甚或以選務工作費等名義變相
    給付，避人耳目，均不影響前述賄選對價關係之判斷。原判
    決本於證據取捨及證明力判斷之職權行使，對於上訴人、鍾
    桂龍或部分里長所稱前述行求、交付或收受之新臺幣（下同
    ）3 萬元款項係選務工作費、賀禮、零用錢、贊助活動費、
    喝茶費等相關說詞，何以無足為上訴人有利之認定，業詳敘
    其論斷之理由，尚無不合。縱未就取捨判斷之全部細節，逐
    一列載，於結果並無影響。至原判決綜合其他證據資料，援
    引彭家俊、徐鵬桓、陳日翔分別證述依自己認知而決意收受
    或拒絕賄賂各情，用以佐證彭家俊、徐鵬桓知悉上訴人委由
    鍾桂龍交付附表壹編號5 、12所示賄賂，仍決意收受並默示
    允以投票權一定行使為對價，及陳日翔意會上訴人行求附表
    貳編號2 所示賄賂，然當場拒絕，故僅達行求賄賂階段等事
    實，並非推論上訴人主觀犯意之唯一證據，自無僅憑證人臆
    測之說詞，即予論處之違法。且此部分事證業明，縱除去相
    關證人自承推測之部分證述，結論亦無不同。上訴意旨就同
    一事項，持不同見解任意爭執，泛言上訴人、鍾桂龍或各里
    長並未供陳於行求、交付或收受款項之時，曾出言要求或應
    允選舉時投票予上訴人，難認有相互約為投票權一定行使而
    行求、交付或收受賄賂之主觀認知與合意；另擷取楊國雄、
    呂建宏、范振東、陳日翔等部分證人之片段說詞，任意為有
    利自己之主張，漫言相關里長已證述前述款項係協助選舉之
    費用，且范振東既表態支持上訴人，則上訴人擬交付之紅包
    自非行求賄選之對價，指摘原判決未詳查或採取上訴人、鍾
    桂龍暨楊國雄等里長所稱3 萬元係選務工作費等有利事證，
    僅依部分證人推測之說詞，憑空臆測本件交付、行求之款項
    係約使投票權為一定行使之賄賂，欠缺適法之補強證據，且
    未考量選務工作繁重、期間長達6個月以上，3萬元之選務工
    作費數額並未逾合理範疇，有調查未盡、採證違反證據法則
    、認定事實與所採證據不相適合、證據理由矛盾或不備之違
    法，並非適法之第三審上訴理由。
四、候選人基於特定選舉順利當選之單一目的，接續對多數投票
    權人實行交付、行求賄賂犯行，縱因侵害同一選舉公正法益
    ，客觀上具時空密切關連，難以分開評價，而論以接續犯之
    一罪；然行為人接續對不同投票權人交付或行求賄賂之事實
    內容及證據資料既然有別，法院本應分別其事證，判斷各次
    被訴接續犯行之刑罰權有無或其具體內容究屬預備行求、行
    求、期約或交付賄賂何一階段，俾充分評價。自不得僅以接
    續犯中部分被訴事實經法院認應不另為無罪之諭知，即指謫
    原判決論處接續犯罪刑部分依據不同事證所為之相異判斷為
    違法。本件原判決依附表壹編號1至7、9至15及附表貳編號1
    、2 部分所示案內事證綜合為整體判斷，論處罪刑；而與不
    另為無罪諭知（即附表壹編號8、附表貳編號3、4 及附表參
    ）部分，區別各交付款項之時間、收受款項人員身分或是否
    受託轉交（附表壹編號8 ）、有無委請具信任關係之人員從
    事特定選務工作、甚或製作工作費簽收名冊等（附表貳編號
    3、4及附表參）主、客觀不同之事證，為相異之認定，業分
    別詳述其理由及所憑，本無採證標準不一而證據理由矛盾之
    違法可言。上訴意旨就事實審法院取捨判斷證據證明力之職
    權行使，任意評價，執不另為無罪諭知部分之相異事態，泛
    言原判決關於附表參-1 至參-12部分文宣品發放之合理報酬
    暨里長協助選舉之工作費、呂建宏等人事先收取附表參-1至
    9、參-11所示款項為協助選舉活動之工作費，而不另為無罪
    諭知之認定，與附表壹編號1至7、9 至15及附表貳編號1、2
    部分論處罪刑之論斷理由前後矛盾；另比附援引彭誠吉、彭
    永淦、彭立傑、徐鵬桓收受吳勝松（上訴人競選對手）交付
    如附表柒編號4 、14、16、17所示工作費，經判決無罪之判
    決結果，指摘本件針對不同犯罪事實論處罪刑所為判斷，有
    違反證據法則之違法，自非上訴第三審之合法理由。
五、公職人員選舉罷免法第99條之投票行求、期約、交付賄賂或
    不正利益罪，包括預備、行求、期約、交付等行為，其間有
    階段關係，於論罪時，應依其行為進行之階段，論以該階段
    之罪名。原判決業依案內事證，說明上訴人委由鍾桂龍交付
    附表壹編號1至7、9 至14所示選舉賄款，而約為投票權一定
    行使對價，已達交付賄賂階段之論據，至於賄賂一經交付，
    投票行賄罪即成立，縱事後收回，仍無法解免其犯行既遂之
    罪責，詳述其認定。上訴意旨任意就前述即成犯之法律評價
    ，漫事爭辯，泛言鍾桂龍依上訴人請託交付附表壹編號1、2
    、4、5所示款項予楊國雄、梁福龍、賴運土、彭家俊後，該
    4 人已於次日返還各款項，難認已達成投票權一定行使之對
    價合致，自不該當收受賄賂罪之要件，指摘原判決未詳查相
    關事證且未說明何以無足為上訴人有利之認定，有調查未盡
    、理由欠備之違法，並非第三審上訴之適法理由。又前述事
    證既明，不論交付或行求賄賂、併請於本件選舉支持上訴人
    之同時，有否附帶要求對方發揮里長影響力催票之舉，仍不
    影響前述交付金錢乃約使收款人投票權為一定行使對價之判
    斷。上訴意旨就原判決認事用法之職權行使，任意評價，泛
    言上訴人交付各里長3 萬元之款項，既兼含請里長催票之目
    的，即與選務工作費之性質相當，指摘原判決仍認上訴人係
    以每票3 萬元賄選，而論處交付賄賂罪刑，有違反經驗、論
    理法則與理由矛盾之違法，同非合法上訴第三審之理由。
六、刑事訴訟法第159條之5規定之傳聞同意，係本於當事人進行
    主義中之處分主義，藉由當事人同意（第1項明示同意、第2
    項默示同意或稱擬制同意）之處分訴訟行為，與法院之介入
    審查其適當性要件，將原不得為證據之傳聞證據，賦予其證
    據能力。原判決針對賴運土、彭家俊以外其他證人之審判外
    證述，依刑事訴訟法第159條之5之規定，說明何以具有證據
    能力，並無不合。其中有關「審酌此等供述證據作成時，並
    無違法或不當之情況，又均無證明力明顯過低之情形，認此
    等證據方法均適當得為證據」等論述，乃依前述規定說明法
    院審查其具備「適當性」要件之判斷。並無混淆該傳聞例外
    規定之一般與特別要件暨證明力之認定，或未綜合判斷各審
    判外陳述是否具適當性保障，而有適用法則不當之違法可言
    。上訴意旨曲解其意而為相異之評價，執以指摘，難認有據
    。
七、公職人員選舉罷免法第99條第4項、第5項之立法目的係為鼓
    勵犯罪行為人及早悔過，以啟自新，並收賄選查緝之效，以
    確保選舉之公平、公正，乃明定：犯第1項或第2項之罪，於
    犯罪後6 個月內自首者，減輕或免除其刑；因而查獲候選人
    為正犯或共犯者，免除其刑（第4 項）。其在偵查中自白者
    ，減輕其刑；因而查獲候選人為正犯或共犯者，減輕或免除
    其刑（第5項）。關於第5項所稱在偵查中自白，必行為人於
    偵查中對自己之犯罪事實全部或主要部分為肯定供述者，始
    有上開減輕其刑規定之適用。本件上訴人既始終否認有交付
    或行求賄賂之主觀犯意，復以其交付或行求之款項係選務工
    作費，並無賄選之犯罪故意等詞置辯，原判決因而未就上訴
    人所犯同條第1 項之交付賄賂罪，適用上開規定減輕其刑贅
    為說明，並無違法。又同條第4 項規定之「自首」，既指行
    為人自行向追訴機關申告自己所為且尚未被發覺之犯罪，且
    自願接受裁判而言。縱自首表明自己犯罪之內容無庸與事實
    完全相符，甚或對於阻卻責任或阻卻違法之事由，有所主張
    或辯解，並不影響自首之效力。然自首之成立，仍以行為人
    對於其未被發覺之犯罪，具申告「自己犯罪」之實質內涵為
    必要。若行為人於有偵查犯罪職權之公務員偵辦起，即主張
    不具犯罪之構成要件故意，而否認犯罪，自無自首犯罪而接
    受裁判可言。稽之案內資料，本案係新竹縣政府警察局獲報
    相關情資後，報請檢察官指揮偵辦，於民國107年11月6日上
    午9 時許持法官核發之搜索票至上訴人住處搜索，並執檢察
    官核發之拘票，於同日上午11時拘提上訴人。且上訴人自同
    日下午2 時20分許首次警詢起，僅坦認商請鍾桂龍發放各里
    長3 萬元，作為協助選舉工作費之事，始終否認有賄選之犯
    罪故意。並無於犯罪被發覺前，自首自己犯罪而自願接受法
    院裁判之情形。原判決因而未適用同條第4 項之規定減輕或
    免除其刑，並贅為其他無益之調查或說明，亦無違誤。上訴
    意旨徒執上訴人首次警詢筆錄及其他檢察官訊問筆錄之片段
    內容，任意評價，混淆否認犯罪故意與主張阻卻違法或責任
    事由之情形，泛言上訴人辯稱不具賄選之主觀犯意，乃對阻
    卻責任或阻卻違法之事由有所主張，無礙其於偵查中已自白
    、自首之認定，指摘原判決就前述自首、自白之有利事證未
    詳予調查審認或說明，復未適用同條第4項、第5項之規定減
    輕或免除其刑，有調查未盡、理由欠備及適用法則不當之違
    法，均非合法上訴第三審之理由。
八、量刑係法院就繫屬個案犯罪之整體評價，乃事實審法院得依
    職權裁量之事項，故量刑判斷當否之準據，應就判決之整體
    觀察為綜合考量，不可摭拾其中片段，遽予評斷。本件原判
    決業以行為人之責任為基礎，具體審酌上訴人犯罪手段、所
    生危害大小等犯行相關情節，及智識程度等行為人屬性量刑
    事由，而為論處，記明理由，乃合法行使其量刑裁量權，客
    觀上未逾越法定刑度，無悖於公平、比例及罪刑相當等量刑
    原則，難認有逾越法律規定範圍或濫用裁量權限，而不適用
    法則或理由不備之違法。上訴意旨徒以前述款項交付後數日
    ，上訴人即委請鍾桂龍收回，其對於選舉公平之危害，已然
    彌補，且第一審宣判後，上訴人即主動請辭鎮長，犯罪情節
    較輕、犯後態度亦佳，原審量刑基礎與第一審相較已有變更
    ，指摘原判決未審酌說明何以不量處較輕之刑，有理由不備
    之違誤，並非上訴第三審之適法理由。
九、綜合前旨及其他上訴意旨仍置原判決所為明白論斷於不顧，
    而持已為原判決指駁之陳詞再事爭辯，或對於事實審法院之
    職權行使，徒以自己之說詞，任意指為違法，要與法律規定
    得為第三審上訴理由之違法情形，不相適合。本件上訴違背
    法律上程式，應予駁回。
據上論結，應依刑事訴訟法第395條前段，判決如主文。
中    華    民    國   110    年    9     月    29    日
                  刑事第六庭審判長法  官  許  錦  印  
                                  法  官  何  信  慶  
                                  法  官  劉  興  浪  
                                  法  官  高  玉  舜  
                                  法  官  朱  瑞  娟  
本件正本證明與原本無異
                                  書記官
中    華    民    國   110    年    10    月    4     日